臺灣高等法院民事判決
                                  108年度家上更二字第4號
上  訴  人  郭吳如月
            吳東進  
            吳如英  
            吳東賢  

            吳東亮  
            吳東昇  


共      同
訴訟代理人  黃訓章律師
被上訴人    陳子婷  

訴訟代理人  陳麗如  
            黃當庭律師
            陳玟卉律師
            陳明正律師
            馬廷瑜律師

上列當事人間請求請求認領事件，上訴人對於中華民國103 年6
月30日臺灣士林地方法院101 年度親字第70號第一審判決提起上
訴，經最高法院第二次發回更審，本院於109年6月3日言詞辯論
終結，判決如下：
    主  文
原判決廢棄。
被上訴人在第一審之訴駁回。
第一、二審及發回前第三審訴訟費用，由被上訴人負擔。
    事實及理由
一、本件追加被告吳桂蘭於訴訟中之民國105 年3 月30日死亡，
    其全體繼承人為上訴人等6 人，均依法聲明承受訴訟（見最
    高法院106 年度台上字第733 號民事判決），合先陳明。
二、被上訴人主張：伊雖於生母陳麗如與其配偶即訴外人高登財
    婚姻關係存續中出生，但非陳麗如自高登財受胎所生，業經
    臺灣臺北地方法院（下稱臺北地院）94年度親字第5 號判決
    確認伊非高登財之婚生子女，並於民國95年5 月7 日確定。
    陳麗如與上訴人及吳桂蘭之被繼承人吳火獅（於75年10月18
    日死亡）交往，於73年○ 月○日產下伊。上訴人屢次透過訴
    外人李峰遙與陳麗如協商，並指派李峰遙自95年12月14日至
    100 年3 月31日，以現金交付或每3 個月將新臺幣（下同）
    30萬元匯入伊帳戶，供作生活教育費用。上訴人無正當理由
    ，拒不接受血緣鑑定，請求依法認定伊為吳火獅之非婚生子
    女等情。爰依民法第1067條規定，求為判決吳火獅應認領伊
    為子女（原審為上訴人敗訴之判決，上訴不服，提起上訴）
    。並於本院答辯聲明：上訴駁回。
三、上訴人則以：被上訴人雖確認其非高登財之婚生子女，惟其
    在同一事件訴請確認與吳火獅間親子關係存在部分，經臺北
    地院於95年5 月23日以94年度親字第5 號判決駁回，復經本
    院95年度家上字第232 號判決敗訴確定在案（下稱前案確認
    親子訴訟），屬消極確認之判決，本件認領之訴為給付判決
    ，彼此內容可代用，為前案確認親子訴訟確定判決既判力所
    及，被上訴人再提起本件訴訟，有違一事不再理原則。況前
    案確認親子訴訟之確定判決理由中，業已判斷被上訴人未受
    吳火獅撫育及無作DNA 血緣鑑定必要等項，被上訴人應受爭
    點效之拘束，不得再為相反之主張。伊縱未配合被上訴人進
    行血緣鑑定，難認有何妨礙被上訴人之舉證等語，資為抗辯
    。並於本院上訴聲明：如主文所示。
四、查，㈠陳麗如與高登財在58年間結婚，於86年5月17日離婚，
    並於婚姻關係存續中之73年8月10日生下被上訴人；㈡被上訴
    人前曾以高登財、上訴人為對造，提起確認親子關係等事件
    ，經台北地院就確認非婚生子女訴訟部分，先於95年3月16
    日判決確認被上訴人非高登財之婚生子女，該部分判決於同
    年5月7日確定；另於95年5月23日判決駁回伊訴請確認與吳
    火獅間親子關係存在之請求，伊不服提起上訴，經本院駁回
    伊上訴，未經伊提起第三審上訴而告確定等情，有卷附台北
    地院94年度親字第5號民事判決、本院95年度家上字第232號
    民事判決及確定證明書可憑（見原審卷㈠第21至22頁、第126
    至142頁、第20頁），並經本院依職權調閱前開訴訟卷宗核
    閱屬實（見本院卷第23頁），堪信為真。
五、本件應審究者為㈠被上訴人前案確認親子訴訟敗訴確定後，
    可否再提起本件請求認領之訴？㈡若可，則被上訴人提起本
    件認領之訴，有無理由？茲分別論述如下：
㈠、被上訴人前案確認親子訴訟敗訴確定後，可否再提起本件請
    求認領之訴？
   ⒈按我國民法親屬編就非婚生子女與血緣上生父間親子關係之
     建立，有準正及認領制度。其中認領之請求經生父拒絕者
     ，非婚生子女如認其已經生父認領，或因生父撫育而建立
     親子身分關係時，得以民法第1065條第1項規定為據，提起
     確認親子關係存在之訴；如未經認領或撫育，而認有事實
     足認其為生父之非婚生子女時，得依同法第1067條第1項規
     定，向生父提起強制認領之訴。上開兩種訴訟分屬不同訴
     訟標的，並有不同之訴訟機能與既判力，負主張與舉證責
     任一方，須主張與舉證之待證事實，亦有不同。
   ⒉經查：
     ⑴、被上訴人前以經吳火獅撫育，依民法第1065條第1項規
         定視為認領為由，提起確認親子關係存在之訴，經本
         院以陳麗如在與高登財婚姻關係存續中之73年8月10日
         生下被上訴人，故吳火獅於75年10月8日死亡前，被上
         訴人仍受婚生推定而為高登財之女，於法吳火獅不可
         能認領或視為認領被上訴人；其次，被上訴人另舉①高
         登財名片及吳火獅照片、②陳麗如與吳敏暐於92年3月5
         日對話譯文、③陳麗如購買台北市八德路、松江路房子
         （以上2間均係於65年購入）、四維路房子（70年）購
         入係源自於吳火獅贈與，作為撫育被上訴人之方法、④
         吳火獅曾供應之生活教育費每次現金10萬元或20萬元
         （房屋權狀、照片） 、⑤李峰遙與陳麗如商討被上訴
         人不要回吳家條件之錄音譯文、⑥證人（即被上訴人之
         大舅）陳澤紳之證言⑦護照及陳麗如日本存摺等證據，
         亦不足以證明吳火獅有撫育之事實，視為認領為依據
         ，判決被上訴人敗訴確定（見原審卷㈠第136至142頁本
         院95年度家上字第232號民事判決及確定證明書）。準
         此以觀，前案確認親子訴訟係被上訴人以伊經吳火獅
         撫育視為認領為由，依民法第1065條規定，提起確認
         親子關係存在之訴；要與本件訴訟係被上訴人以伊為
         吳火獅之親生女（具有自然血緣關係），依民法第106
         7條規定，提起本件強制認領之訴，其二者間之訴訟標
         的、聲明均屬不同，自非屬同一事件再行起訴。
     ⑵、依上說明，前案確認親子訴訟與本件請求認領之訴，其
         二者之訴訟標的（前者為民法第1065條、後者為同法
         第1067條）、聲明均屬不同，核非屬同一事件，故被
         上訴人提起本件訴訟，自無違反一事不再理原則。 
　㈡、被上訴人提起本件認領之訴，有無理由？
    ⒈按依民法第1067條規定之請求認領，以有事實足認被請求
      認領者為非婚生子女之生父為法定要件事實；至於同法第
      1065條之婚生性取得，其要件事實為非婚生子女已經生父
      認領或有撫育之事實。又認領之請求，以自然血緣關係存
      在為前提，強制認領之訴應由主張有此血緣關係存在一方
      ，就自然血緣關係存在之事實負主張及舉證責任。準此，
      被上訴人自應就伊之生母陳麗如與吳火獅於65年間起即交
      往，且自吳火獅受胎生下伊之事實，負舉證之責。 
　  ⒉經查：　
     ⑴、被上訴人主張伊之生母陳麗如於65年間與吳火獅交往，
          並自吳火獅受胎於73年8月10日生下伊，故伊與吳火
          獅間有自然血緣關係存在云云，固據提出照片為證（
          見原審卷㈠第23至28頁）。惟查：
　　　　　①、觀諸前開照片固有陳麗如與蔣緯國將軍等人、吳
              東進及吳東賢與蔣緯國將軍聚餐、陳麗如與吳火
              獅在公眾場所等之合照，然合照之原因有多端，
              上開照片僅足以證明被上訴人之生母陳麗如與吳
              火獅、吳東進等人認識，但尚不足以證明陳麗如
              與吳火獅自65年間即有交往，並自吳火獅受胎生
              下被上訴人乙情。況陳麗如當時為有夫之婦，衡
              諸一般常情，其配偶高登財豈會容任陳麗如與配
              偶以外之異性吳火獅自65年間交往，發生婚外情
              至73年生下被上訴人，長達8年期間均置若罔聞
              ？此顯與常情不符。另被上訴人雖曾與吳火獅在
              客廳合照之照片（見原審卷㈠第28頁），然合照
              拍攝之原因亦有多端，要難僅憑該照片即可謂被
              上訴人係由陳麗如與吳火獅有交往，並自吳火獅
              受胎生下伊，故伊與吳火獅間有自然血緣關係存
              在。
　　　　　②、被上訴人雖又以吳東進曾指示李峰遙（即新光保
              全股份有限公司〈下稱新光保全〉董事長）給付伊
              生活費用為由，主張陳麗如係自吳火獅受胎而生
              下伊，故伊與吳火獅間有自然血緣關係存在云云
              ，固有卷附玉山銀行存摺明細、簽收條、被上訴
              人及陳麗如與李峰遙於100年7月14日錄音譯文為
              證（見原審卷㈠第31至38頁、第90至91頁）。
　　　　　　　但查：
              、依前開存摺明細所示，李峰遙雖曾於99年12
                  月24日、100年3月31日依序匯款各30萬元至
                  被上訴人玉山銀行帳戶（見原審卷㈠第31頁
                  ）；100年6月21日由陳麗如及被上訴人共同
                  簽章之簽收條內載：「茲收到李峰遙先生贊
                  助之學雜費及生活費款項共計新台幣參拾萬
                  元」（見原審卷㈠第38頁）；然衡諸匯款之
                  原因為多端，雖前開匯款與收受現金簽收條
                  各30萬元，其間隔時間約3個月期間，除上
                  開簽收條內載：「李峰遙贊助之學雜費及生
                  活費」等字樣外，其餘兩筆匯款之原因不明
                  ，倘係基於同一原因而交付，則李峰遙何不
                  採同一模式交付（即採匯款或簽收現金方式
                  ）？故亦難僅憑該簽收條曾記載係「贊助之
                  學雜費及生活費」，即可謂李峰遙前開兩筆
                  匯款係基於同一原因（即贊助學雜費及生活
                  而匯款）而匯款；況縱退步言之，該兩筆匯
                  款確實係李峰遙基於同一原因（即贊助學雜
                  費及生活費）而匯款，但李峰遙上開三筆給
                  付各30萬元之行為，均係屬其個人之行為，
                  亦難僅憑李峰遙在新光保全任職，即可認定
                  其係基於吳東進之指示交付前開各款項。更
                  難憑上開三次交付款項之情事，即可推定陳
                  麗如與吳火獅曾有交往，並自吳火獅受胎生
                  下被上訴人乙節。
              、其次，觀諸前開存摺明細所示（見原審卷㈠第
                  33頁），自97年12月30日至99年9月30日，
                  每隔三個月即有一筆30萬元現金存入之紀錄
                  ，但各該30萬元現金係由何人以現金存入，
                  且各該金額來源為何，被上訴人並未舉證以
                  實其說；另依中華郵政存摺明細所示，雖於
                  96年5月16日、7月10日、8月31日各有50萬
                  元、10萬元、9萬9000元，及於96年12月28
                  日、97年6月28日、97年9月26日各30萬元現
                  金存入之紀錄（見原審卷㈠第34頁至37頁）
                  ，但如前所陳，該金額係由何人以現金存入
                  ，及各該金額來源為何，被上訴人均未舉證
                  證明之，自難僅因李峰遙曾以現金給付30萬
                  元並由被上訴人、陳麗如簽收載有「贊助學
                  雜費及生活費」，即可謂上開各筆存款均係
                  由李峰遙受吳東進指示所為之匯款，並進而
                  推論陳麗如自吳火獅受胎生下被上訴人。
              、再者，觀諸被上訴人及陳麗如與李峰遙於100
                  年7月14日之對話譯文固記載：「...東進那
                  伊自己的『新光銀行』現在也經營不好，妳要
                  同情伊，伊現在比較沒有辦法再付你們的生
                  活費。...口袋沒錢，怎麼辦？白忙一場啦
                  ！快事慢辦啦！東進說『等東進、東亮伊老
                  母過事後再來辦妹妹（台語，指被上訴人）
                  的事情。』我的立場我的想法是短期內沒有
                  辦法。...你們再想想看有什麼較好的辦法
                  ？妹妹您再回去想想看，有什麼較好的辦法
                  ，寫信給李叔叔，李叔叔看要怎麼幫你。..
                  」等情（見原審卷㈠第90至91頁），
　　　　　　　　　然經本院勘驗前開錄音光碟，其內容則為：
                  「東進跟我講到因為我沒有把事情處理好，
                  事情才會這樣，我口袋沒有錢，怎麼辦？‧‧
                  ‧‧我覺得白忙一場，我真的還蠻有自信，我
                  認為我真的用心，他們覺得我蠻親切的感覺
                  ，後來成功後，..一千個來考試，從裡面選
                  12個人，老董都帶著，學歷高，處理事情很
                  滿意，....很多事都交給我處理。....緊事
                  緩辦（台語），我的立場，我的想法是讓妹
                  妹讀好學校，更上一層樓，深造，短期裡面
                  沒有辦法，媽媽在啊。....」（見本院家上
                  卷第75至76頁），足見該錄音譯文之記載與
                  錄音內容意旨不符。縱退步言之，觀諸該對
                  話譯文全文要旨，係由陳麗如協同被上訴人
                  至李峰遙辦公室，希望透過李峰遙傳話給吳
                  東進，可以給付生活費予被上訴人。李峰遙
                  則基於與陳麗如為舊識，委婉推辭，至於吳
                  東進曾否給付被上訴人生活費及金額為若干
                  ，由上開對話譯文實無從推知；更遑論由前
                  開對話譯文即可據以印證吳東進曾指示李峰
                  遙按期給付被上訴人生活費乙事。
              、綜上，被上訴人以吳東進曾指示李峰遙（即 
                  新光保全董事長）給付伊生活費用為由，主
                  張陳麗如係自吳火獅受胎而生下伊，故伊與
                  吳火獅間有自然血緣關係存在云云，並無可
                  採。
           ③、被上訴人另又舉陳麗如與吳敏暐於92年3月5日之
               對話譯文為證（見原審卷㈠第56至76頁），主張
               陳麗如與吳火獅交往，並自吳火獅受胎生下伊
               云云。但查：
　　　　　　   、吳敏暐（即新光金控董事）與上訴人間並無
                   親屬關係（被上訴人主張吳敏暐係上訴人
                   之親叔叔即吳火獅之弟，與事實即有不符
                   ），且其係於吳火獅死亡後，始至新光集
                   團任職乙節，業經吳敏暐於原審證述綦詳
                   （見原審卷㈡第55頁）；則吳火獅生前是否
                   曾於65年間即與陳麗如交往，且於73年間
                   自吳火獅受胎生下被上訴人乙事，吳敏暐
                   顯然不可能知悉。且觀諸該錄音譯文之意
                   旨（見原審卷㈠第56至76頁），僅係陳麗如
                   單方希望藉由吳敏暐之協助達成「所謂被
                   上訴人認祖歸宗之事」，然如前所陳，吳
                   敏暐與上訴人間並無親屬關係，亦無代表
                   上訴人之權限，則其與陳麗如間之前開對
                   話，自難以證明陳麗如與吳火獅間曾於65
                   年間交往，並於73年間自吳火獅受胎生下
                   被上訴人乙節。
　　　　　　　 、基此，被上訴人舉陳麗如與吳敏暐於92年3
                   月5日之對話譯文為證，主張陳麗如與吳火
                   獅交往，並自吳火獅受胎生下伊云云，亦
                   無可採。
　　　　　④、此外，被上訴人雖曾聲請本院類推適用家事事件
              法第68條第1項前段規定，命上訴人與伊做血緣
              鑑定，即可證明伊與吳火獅間有自然血緣關係存
              在云云。然查：
　　　　　　　、被上訴人前開所提之各項證據資料，僅足以
                  證明陳麗如與吳火獅，及其子吳東進等人認
                  識，並無法證明陳麗如曾於65年間與吳火獅
                  交往乙事，更未提出其他事證足以懷疑被上
                  訴人係由陳麗如自吳火獅受胎所生（家事事
                  件法第68條第1項但書參照）乙節，故本院
                  認由前開證據資料所示，並不足以釋明陳麗
                  如自吳火獅受胎於73年間生下被上訴人乙情
                  ，自無類推適用家事事件法第68條第1項前
                  段規定，命上訴人與被上訴人做血緣鑑定之
                  必要。
　　　　　　　、其次，本院既認上訴人並無依家事事件法第6
                  8條第1項前段規定做血緣鑑定之必要，即無
                  適用民事訴訟法第367條準用第343條、第34
                  5條第1項規定之餘地。故被上訴人主張上訴
                  人未承原審法院之命，配合至法務部調查局
                  接受血緣鑑定（見原審卷㈡第134至135頁）
                  ，依民事訴訟法第367條準用第343條、第34
                  5條第1項規定，可認定伊起訴主張之事實為
                  真實云云，容有誤會。
　　　　　　　、準此，被上訴人聲請本院類推適用家事事件
                  法第68條第1項規定，命上訴人與伊做血緣
                  鑑定，即可證明伊與吳火獅間有自然血緣關
                  係存在云云，仍無可取。
          ⑤、依上說明，被上訴人主張伊之生母陳麗如於65年
              間與吳火獅交往，並自吳火獅受胎於73年8月10
              日生下伊，故伊與吳火獅間有自然血緣關係存在
              云云，即無可取。
     ⑵、依上說明，被上訴人既無法證明陳麗如自65年間即與吳
         火獅交往，並自吳火獅受胎於73年間生下被上訴人乙
         節，則被上訴人主張伊與吳火獅間有自然血緣關係，
         依民法第1067條規定，請求吳火獅應認領伊云云，並
         無可取。
六、從而，被上訴人爰依民法第1067條規定，求為判決吳火獅應
    認領伊為子女，於法無據，不應准許。原審為上訴人敗訴之
    判決，於法尚有未合。上訴意旨指謫原判決不當，求予廢棄
    ，為有理由。爰由本院將原判決廢棄，並改判如主文所示。
七、本件事證已臻明確，兩造其餘之攻擊或防禦方法及所用之證
    據，經本院斟酌後，認為均不足以影響本判決之結果，爰不
    逐一論列，附此敘明。
八、據上論結，本件上訴為有理由。判決如主文。
中　　華　　民　　國　 109　　年　6　　月　　17  　　日
                  家事法庭    
                      審判長法  官  楊絮雲
                            法  官  李昆霖
                            法  官  郭顏毓
正本係照原本作成。
如不服本判決，應於收受送達後20日內向本院提出上訴書狀，其
未表明上訴理由者，應於提出上訴後20日內向本院補提理由書狀
（均須按他造當事人之人數附繕本）上訴時應提出委任律師或具
有律師資格之人之委任狀；委任有律師資格者，另應附具律師資
格證書及釋明委任人與受任人有民事訴訟法第466 條之1第1項但
書或第2項（詳附註）所定關係之釋明文書影本。
中　　華　　民　　國　　109 　年　　6 　　月　　17　　日

  　　　　　　　　　　　　　書記官  陳佳伶
附註：
民事訴訟法第466條之1（第1項、第2項）：
對於第二審判決上訴，上訴人應委任律師為訴訟代理人。但上訴
人或其法定代理人具有律師資格者，不在此限。
上訴人之配偶、三親等內之血親、二親等內之姻親，或上訴人為
法人、中央或地方機關時，其所屬專任人員具有律師資格並經法
院認為適當者，亦得為第三審訴訟代理人。